臺灣高等法院臺中分院民事判決　96年度智上易字第10號
上　訴　人
即被上訴人
即擴張之訴原告　甲○○
訴訟代理人　　　江燕鴻律師
被上訴人
即上訴人
即擴張之訴被告　曹瑞吉即瑞發木材廠
訴訟代理人　　　陳建勛律師
複　代理人　　　陳瑾瑜律師
上列當事人間請求損害賠償事件，上訴人對於民國96年8月22日
臺灣彰化地方法院95年度智字第11號第一審判決提起上訴，上訴
人甲○○並擴張聲明，本院於96年11月28日言詞辯論終結，判決
如下：
    主  文
原判決關於命上訴人曹瑞吉即瑞發木材廠給付超過新台幣參萬貳
仟肆佰貳拾玖元本息部分，及該部分假執行之宣告，暨訴訟費用
之裁判均廢棄。
上開廢棄部分，被上訴人甲○○在第一審之訴及其假執行之宣告
均駁回。
上訴人曹瑞吉即瑞發木材廠應再給付上訴人甲○○新台幣陸萬貳
仟伍佰零肆元，及自民國九十六年九月二十八日起，至清償日止
，按年息百分之五計算之利息。
甲○○其餘上訴（含擴張之訴）駁回。
曹瑞吉即瑞發木材廠之其餘上訴駁回。又原判決主文第二項未段
關於「現有存貨應予以銷毀」部分，應更正為「曹瑞吉即瑞發木
材廠存放於彰化縣大村鄉○○村○○路○段47巷5號瑞發木材廠
內之二十六張木門板應予以銷燬」。
第一審關於命甲○○負擔訴訟費用部分，及第二審訴訟費用（含
擴張之訴部分）關於甲○○上訴及擴張聲明部分，由上訴人甲○
○負擔五分之三，餘由上訴人曹瑞吉即瑞發木材廠負擔。第二審
訴訟費用關於曹瑞吉即瑞發木材廠上訴部分，由曹瑞吉即瑞發木
材廠負擔五分之二，餘由甲○○負擔。
    事實及理由
壹、程序方面：
    按關於新型專利權之民事訴訟，在申請案、舉發案、撤銷案
    確定前，得停止審判，專利法第108條準用同法第90條第1項
    固定有明文。惟同條第2項並規定，法院依前項規定裁定停
    止審判時，應注意舉發案提出之正當性。查上訴人即被上訴
    人甲○○（下簡稱上訴人或甲○○）於87年間取得專利號碼
    ：新型203032號「實心木門改良」新型專利、專利期間自87
    年12月11日起至98年10月21日止（下簡稱系爭專利權），有
    專利證書在卷可按（見原審卷第33頁）。而被上訴人即上訴
    人曹瑞吉（下簡稱被上訴人或曹瑞吉）雖曾於95年8月14日
    、96年2月9日、向經濟部智慧財產局（下簡稱智財局）舉發
    甲○○系爭專利權，不具新穎性及進步性等，然分別遭智財
    局96年4月3日、（96）知專三（三）06006字第09620190210
    號審定書審定「舉發不成立」；及96年8月21日、（96）智
    專三（三）06006字第09620462490號審定書審定「舉發不成
    立」，有舉發審定書在卷可按（見原審卷第239至241頁；本
    審卷第60至62）。反之，被上訴人曹瑞吉取得智財局核發之
    新型第M276885號「木門板結構改良」新型專利權，遭人向
    智財局舉發後，智財局以95年9月15日、（95）智專（三）0
    60 06字第09520759320號審定書審定「舉發成立，應撤銷專
    利權」，亦有審定書在卷可考（見原審卷第313至316頁；本
    審卷第109頁）。查上訴人甲○○系爭專利權既經被上訴人
    曹瑞吉二次舉發均不成立，則被上訴人曹瑞吉逕依專利法第
    108條準用同法第90條第1項規定，主張伊就上開舉發撤銷甲
    ○○系爭專利權案件，提起訴願而未確定前，停止本案審判
    云云，顯欠缺停止之正當性，自難准許。
貳、訴訟要旨：
甲、上訴人甲○○部分：
一、上訴人甲○○上訴及擴張聲明：
  (一)原判決關於駁回上訴人後列第二項聲明部分廢棄。
　(二)被上訴人曹瑞吉即瑞發木材廠應再給付上訴人新台幣（下同
    ）伍拾參萬肆仟捌佰陸拾參元及自上訴狀送達翌日起至清償
    日止，按年息百分之五計算之利息。
  (三)原判決主文第二項「被告不得銷售侵害原告所有第203032號
    實心木門改良新型專利權之產品，現有存貨應予以銷毀」，
    其中關於「現有存貨應予以銷毀」部分廢棄，應更正為「被
    上訴人曹瑞吉即瑞發木材廠存放於彰化縣大村鄉○○村○○
    路○段47巷5號瑞發木材廠內之二十六張木門板應予以銷燬
    」。
  (四)第一審及第二審訴訟費用由被上訴人負擔。
二、答辯聲明
  (一)駁回對造之上訴。
  (二)第一審及第二審訴訟費用均由對造負擔。
三、甲○○陳述除與原判決記載相同者，予以引用外，另補稱：
    查，本件曹瑞吉雖係從民國（下同）93年10月間，即開始製
    造、販賣系爭侵害甲○○專利權之木門商品，惟甲○○於原
    審時僅請求自94年4月26日起至95年4月25日止（計1年）之
    損害賠償，且損害額超過新台幣（下同）三百萬元部分，放
    棄不予請求。現本於相同之法律關係，提起擴張之訴，請求
    自93年11月1日起至95年6月30日止（計1年8個月）所受之損
    害賠償【原審誤以為甲○○係請求自95年4月26日起至同年6
    月25日止二個月期間之損害賠償，故僅計算該二個月期間之
    損害額及酌定該損害額三倍內之賠償，判命曹瑞吉共應給付
    甲○○十二萬九千四百二十九元（計算式：32,429元+97,00
    0元＝129,429元）；現甲○○本於相同之法律關係，提起擴
    張之訴，請求自93年11月1日起至95年6月30日止（計1年8個
    月）所受之損害賠償】。又損害賠償數額之計算方式如下：
    參照曹瑞吉年度平均營業毛利3,891,493元之百分之五為其
    一年期間製造販賣系爭木門之所得，共計為十九萬四千五百
    七十五元（計算式：3,891,493元×5/100＝194,575元）。
    計算自93年11月1日起至95年6月30日止（計1年8個月）之損
    害額為「三十二萬四千二百九十二元」（計算式：194,575
    元×20/12年＝324,292元）。再者，曹瑞吉自94年11月25日
    起即已知悉甲○○擁有系爭專利權，惟仍繼續製造、販賣系
    爭侵害甲○○專利權之木門商品，其主觀上顯有故意，並依
    專利法第85條第3項之規定，請求三倍損害額，即計算被上
    訴人自94年12月1日起至95年6月30日止（計7個月），因本
    件侵害行為獲利十一萬三千五百零二元（計算式：194,575
    元×7/12年＝113,502元），則其三倍以內之損害額為三十
    四萬五百零六元（計算式：113,502元×3＝340,506元）。
    綜上，甲○○依民法第184條第1項、第2項本文、專利法第1
    08條準用同法第84條、第85條、第106條等規定，提起上訴
    及擴張聲明，向曹瑞吉請求六十六萬四千二百九十二元之損
    害賠償（計算式：324,292元+340,000元＝664,292元）；惟
    因原審業已判命被上訴人應給付上訴人十二萬九千四百二十
    九元，故被上訴人應再給付上訴人五十三萬四千八百六十三
    元（計算式：664,292元-129,429元＝534,863元）。又查本
    件甲○○係於87年12月11日取得本件中華民國新型第203032
    號實心木門改良專利權，並經主管機關就該新型專利是否符
    合專利要件（如：充分揭露要件、新穎性、實用性、進步性
    等）於賦予專利權之前，詳細遂一予以實質審查，始授予專
    利權。是曹瑞吉抗辯系爭專利權未具新穎性及進步性，不得
    取得新型專利云云，顯無理由。又按新型專利權經撤銷確定
    者，專利權之效力，視為自始即不存在，專利法第108條準
    用第73條第2項規定。查被上訴人曹瑞吉取得智財局核發之
    新型第M276885號「木門板結構改良」新型專利權，遭人向
    智財局舉發後，智財局以95年9月15日、（95）智專（三）0
    6006字第09520759320號審定書審定「舉發成立，應撤銷專
    利權」確定在案。又按民法第184條第2項明定：「違反保護
    他人法律，致生損害於他人者，負損害賠償責任。但能證明
    其行為無過失者，不在此限」。次按依專利法第106條第1項
    規定，新型專利權人，專有排除他人未經其同意而製造、販
    賣之權利，旨在保護新型專利權人之智慧財產權，自屬上開
    民法第184條第2項保護他人之法律，是行為人倘若已侵害專
    利權人之專利權，自應由侵權人即曹瑞吉證明其行為無過失
    。
乙、被上訴人即上訴人曹瑞吉即瑞發木材廠部分：
一、上訴聲明：
  (一)原判決不利於上訴人部分廢棄。
  (二)上廢棄部分，被上訴人在第一審之訴駁回。
  (三)第一審廢棄部分及第二審訴訟費用均由被上訴人負擔。
  (四)如受不利益判決，上訴人願供擔保免為假執行。
二、答辯聲明
  (一)駁回對造之上訴。
  (二)第一審及第二審訴訟費用均由對造負擔。
三、曹瑞吉陳述除與原判決記載相同者，予以引用外，另補稱：
    查甲○○在原審雖將損害賠償之計算方式，自專利法第85條
    第1項第1款之「依民法第216條規定」，變更為依第2款「以
    侵害人因侵權行為所得之利益」為計算損害之方法。惟查，
    曹瑞吉始終否認有侵害甲○○系爭新型專利權，自亦否認甲
    ○○受有損害，而甲○○始終未就其是否因為曹瑞吉製造生
    產系爭木門而受有損害、所受之損害與曹瑞吉製造系爭木門
    間有相當因果關係等構成要件，及曹瑞吉有何主觀故意過失
    事實，盡主張及舉證義務，是甲○○提起本件之訴，為無理
    由。又專利法第104條規定：「新型專利權人行使新型專利
    權時，應提示新型專利技術報告進行警告」。然查甲○○行
    使系爭專利權時，並未依上開規定提示「新型專利技術」對
    曹瑞吉進行警告，應依民法第217條規定，減輕或免除曹瑞
    吉之賠償責任。又曹瑞吉遲至95年1月5日接獲智慧財產局限
    期答辯函，始知甲○○擁有系爭「實心木門改良」專利。是
    以，原審認定曹瑞吉自94年11月25日起即有侵害系爭專利之
    故意，顯有未洽。又按專利法第108條準用第79條規定：「
    新型專利權人應在專利物品或其包裝上標示專利證書號數，
    並得要求被授權人或特許實施權人為之；其未附加標示者，
    不得請求損害賠償。但侵權人明知或有事實足證其可得而知
    為專利物品者，不在此限」。經查，本件甲○○未曾依上揭
    規定，將其專利權標示於其製造之商品上，故自外觀上，根
    本無從辨識該商品究竟是否屬於有專利權之商品，是依上揭
    專利法第108條準用第79條規定，甲○○自不得向曹瑞吉請
    求損害賠償。又甲○○系爭專利欠缺「新穎性」及「進步性
    」，本不得申請新型專利，是系爭專利權應不合法，並由曹
    瑞吉提起訴願請求撤銷中，則甲○○自不得請求曹瑞吉損害
    賠償。末查，又曹瑞吉自95年7月20日起即未再製造甲○○
    所主張有侵害對造專利之木門板，另系爭有侵害對造專利之
    木門板，僅剩26張存放於彰化縣大村鄉○○村○○路○段47
    巷5號瑞發木材廠，沒有編號，有照片為證等語，資為抗辯
    。
參、法官協議兩造爭點整理：（見本審卷第72頁反頁及第77頁反
    頁）
一、兩造不爭執事項：
  (一)甲○○為系爭新型專利之專利權人，專利號碼：新型203032
    號「實心木門改良」、專利期間自87年12月11日起至98年10
    月21日止，專利範圍：詳如彰化地方法院95年智字第11號判
    決第7頁第三項如下第1.2.3.所載。
　  1.一種實心木門改良，係包含左、右兩直主骨架板及依設定
      形狀之數根橫主骨架板、輔骨架板、內門板所組成；其特
      徵在於：該直、橫主骨架板及輔骨架，係設成一內層體，
      內層體正、背表面設高價材薄片，其側邊設高價材側邊體
      ，該內層體係由數根不同紋路之條狀廉價材結合為一體；
      藉由表面、側邊為高價材、內為不同紋路廉價材，而得價
      格低廉外在質感完全相同於高價材及不易變形之實心木門
      者。
 　 2.如前述之實心木門改良，其內層體亦可設成短長度廉價材
      呈參差相接、或雙層結合為一體，而達充分利用原本規格
      不符用途之廢料之功效者。
  　3.如前述之實心木門改良，其高價側邊體呈小體積條狀，而
      可方便加工其嵌合槽條者。
   (二)甲○○所開設之允榮製材股份有限公司於94年11月25日向
     智慧財產局舉發曹瑞吉所擁有之專利，嗣後智慧財產局審
     查後以95年9月15日智專三(三)06006字第09520759320號審
     定書，主文：舉發成立，應撤銷專利權（即撤銷曹瑞吉之
     專利權）。
   (三)曹瑞吉於96年2月9日舉發甲○○所擁有之專利，嗣經經濟
     部智慧財產局審查後以96年8月21日智專三(三)06006字第0
     9620462490號審定書，其主文：舉發不成立。嗣後曹瑞吉
     不服上開審定書並向經濟部提起訴願中。
   (四)曹瑞吉自94年7月28日聲請智慧財產局准予核准專利期間生
     產，迄95年9月15日舉發撤銷專利。
二、兩造爭執事項：
  (一)曹瑞吉製造並販售之系爭木門產品有無侵害甲○○之專利權
    ？
  (二)曹瑞吉侵害甲○○所有系爭專利權，主觀上有無故意或過失
    ？
  (三)甲○○得請求之損害賠償數額為何？
肆、得心證之理由：
一、按專利權之取得，就其實體內容方面，因審查與否可分為「
    註冊主義」（又稱形式審查主義）及「審查主義」（又稱實
    體審查主義）。註冊主義僅審查申請文件是否齊備，程式是
    否符合，說明書、圖式是否完整詳細，申請費是否繳納等，
    至於申請案本身實體上的問題，則藉由公眾審查解決，由其
    他人循舉發程序，撤銷其專利權。註冊主義之優點在於作業
    程序簡便、快速、費用經濟；弊端為舉發案件數繁多，且由
    於未經實體審查，其專利權可信度較差，不利於社會經濟之
    穩定性。相對於註冊主義，審查主義除前揭形式之審查外，
    更對申請專利之內容是否符合專利要件（如：充分揭露要件
    、新穎性、實用性、進步性等）進行實體審查。審查主義之
    優點為所取得之專利權可信度較高，產業界較有信心投入資
    金、人力開發專利，同時舉發案件亦相對減少，減省專利專
    責機關處理舉發案件的人力、時間等；弊端為申請案歷時較
    久，審理內容較繁複，必須實體審查後方能決定准否專利（
    陳文吟著「我國專利制度之研究」第159-161頁參照）。我
    國為因應正式成為WTO會員，於民國（下同）92年1月3日修
    正專利法全文138條，並於93年7月1日施行，其中修正條文
    第97條至99條，將申請新型專利由實質審查改採形式審查（
    陳文吟著「我國專利制度之研究」第25-26頁；及92年專利
    法修正草案總說明第1、5、7、77-79條參照），是倘若新型
    專利權之核發係在93年7月1日之前，則主管機關已就該新型
    專利權之要件為實體之審查後，始授予權利。經查本件甲○
    ○係於87年12月11日取得本件中華民國新型第203032號實心
    木門改良專利權，業如前述，並有該專利證書、智財局專利
    公報及專利說明書等在卷可稽（見原審卷第7至11頁）。故
    甲○○所取得之系爭專利權，業經主管機關就該新型專利是
    否符合專利要件（如：充分揭露要件、新穎性、實用性、進
    步性等）於賦予專利權之前，詳細遂一予以審查，始授予甲
    ○○專利權。又由於專利申請案之審查，基於專利檢索手段
    之有限性，欲窮盡查察專利申請案其申請日前之所有先前技
    術之狀況，實有所難，為此我國以公眾審查制即舉發制為救
    濟之道，即任何人對專利案有不符法定情事時，得提出舉發
    ，要求再審查，撤銷其專利權（陳智超著專利法理論與實務
    第233、234頁；陳文吟著我國專利制度之研究第233頁；及
    專利法第108、67、68條參照）。又提起舉發程序後，依專
    利法第108條準用同法第73條第1、2項規定：「(一)發明專利
    權經撤銷後，有下列情形之一者，即為撤銷確定：未依法
    提起行政救濟者。經提起行政救濟經駁回確定者。(二)發明
    專利權經撤銷確定者，專利權之效力，視為自始即不存在」
    。換言之，甲○○系爭專利權在他人尚未舉發成立撤銷之前
    ，仍屬合法有效專利權。查曹瑞吉雖前先後舉發甲○○系爭
    專利權違反專利法第94條規定，而不具備「新穎性」及「進
    步性」，然均遭智財局舉發審定書審定「舉發不成立」在案
    ，業如前述，雖曹瑞吉對上開舉發審定書提起訴願中，然揆
    諸上開說明，在行政爭訟尚未撤銷甲○○系爭專利權之前，
    甲○○系爭專利權均屬合法有效之專利權，從而，曹瑞吉抗
    辯甲○○專利未具新穎性及進步性，不得取得系爭新型專利
    權云云，顯無理由。又按所謂「重複專利」者，謂兩個以上
    專利申請案，其專利權範圍相同。若由於疏忽，對於兩個以
    上相同之發明或新型，或對於兩個以上相同或近似之新式授
    予兩個以上專利時，該等專利互為重複專利，互成專利權範
    圍牴觸之關係（經濟部智慧財產局於九十三年間修正後之「
    專利侵害鑑定要點」第二十五頁參照），專利法就此於該法
    第三十一條定有明文。又專利權之有效與否，其授予或撤銷
    均係專利主管機關之權責，當事人若對專利權之有效性或申
    請專利範圍之牴觸與否有爭執時，應透過舉發程序以釐清之
    ，業如前述 (專利法第六十七條、第一百零七條參照），查
    本件甲○○既獲專利主管機關核發系爭專利權，在未經舉發
    程序撤銷之前，應屬合法有效之專利權，甚且曹瑞吉取得之
    木門板結構改良之新型專利權，經他人舉發業經智財局以舉
    發成立撤銷之，亦如前述，是曹瑞吉抗辯，甲○○系爭專利
    權有「重複專利」情形，應不合法云云，亦不足採，合先
    明。
二、又甲○○主張曹瑞吉即製造、販賣之木門，侵害甲○○系爭
    專利權，然為曹瑞吉所否認，是本件首應審究者，厥為曹瑞
    吉製造、販賣之木門，有無侵害系爭專利權？茲分述如下：
  (一)查本件曹瑞吉於原審自認曾製造系爭木門（見原審卷第144
    頁）。又原法院依兩造之合意，囑託國立雲林科技大學專利
    侵害鑑定中心鑑定曹瑞吉系爭木門是否有侵害甲○○所有系
    爭專利權（見原審卷第30頁）。又該鑑定機關依智財局頒布
    之鑑定侵害判斷之流程，首先解析系爭專利權之申請範圍，
    即上開不爭執事項第一項第(一)款第1、2、3目等。其次，分
    析待鑑定對象之技術內容：「待鑑定對象之木門一種實心木
    門改良，係包含左、右兩直主骨架板及依設定形狀之數根橫
    主骨架板、輔骨架板、內門板所組成，直、橫主骨架板及輔
    骨架，係設成一內層體，內層體正、背表面設高價材薄片，
    其側邊設高價材側邊體，該內層體係由數根不同紋路之條狀
    廉價材結合為一體；藉由表面、側邊為高價材、內為不同紋
    路廉價材，而得價格低廉外在質感完全相同於高價材及不易
    變形之實心木門者」。再其次依全要件原則逐一比對系爭專
    利與待鑑定對象結果：系爭專利之全要件即直主骨架板(10)
    、橫主骨架板 (20)內門板 (30)、輔骨架板 (40)、嵌合槽
    條 (6)、高價材薄片 (60)、廉價材 (61)、木屑 (31)、高
    架材側邊 (62)等，比對待鑑定對象全要件即直主骨架板、
    橫主骨架板、內門板、輔骨架板、嵌合槽條、高價材薄片、
    廉價材、木屑、高架材側邊等，均完全相同，而符合全要件
    原則。再進一步利用逆均等論加以分析比對，即就系爭專利
    及待鑑定對象其中之整體技術特徵、內層體之接合方式、黏
    著劑種類、高價側邊體嵌合方式等比對結果，系爭專利與待
    鑑定對象利用實質上相同的技術手段，故不適用逆均等論。
    又再進一步判斷有無審批歷程禁反言（prosecution histor
    y estoppel）原則之情況，以確認申請人對本專利之實施技
    術是否在申請歷程中曾經為了取得專利權而主動限縮申請專
    利範圍。按專利法第一百零六條第二項規定「新型專利權範
    圍，以說明書所載之申請專利範圍為準，於解釋申請專利範
    圍時，並得審酌創作說明及圖式」，本案由上述分析中可得
    知曹瑞吉先生提供之木門乃以完全相同技術手段，達到與甲
    ○○先生所有之新型專利證號第203032號專利權相同的功效
    ，且第203032號的專利權期間從民國八十七年十二月十一日
    至民國九十八年十月二十一日止，目前尚在有效保護期間內
    ，故有侵權之嫌；此外，甲○○先生之專利證書內未見有任
    何限縮或放棄性言詞出現。綜上，鑑定結論為，曹瑞吉即瑞
    發木材廠所製造系爭木門落入甲○○所有第二○三○三二號
    新型專利之申請專利範圍內（即侵害甲○○所有系爭專利權
    ）等語，有國立雲林科技大學專利侵害鑑定中心鑑定書可證
    （外放）。準此，曹瑞吉木門確有侵害甲○○系爭專利權，
    足堪認定，且無重新鑑定之必要。
  (二)又曹瑞吉雖辯稱：其所製造之木門，內層體部分須使用長度
    相同之木材及係將木材送入機器中切割出嵌合槽條，並非採
    用獨立製作方式為之云云，惟查：木門內層體之接合，是否
    必須利用長度相同廉價材並非系爭專利之保護範圍重點，曹
    瑞吉所製造之木門內層體須利用長度相同之木材，無礙於其
    為實質相同技術手段；至高價側邊體嵌合方式，為方法專利
    保護客體，系爭專利為物品之構造，故成形方法與系爭專利
    權保護範圍亦無關，應認曹瑞吉之產品係為實質相同技術手
    段，是曹瑞吉所辯，自不足信。又曹瑞吉辯稱：其所生產之
    實心木門，係以膠水黏合再置入機器中壓實10小時後，始能
    製造，與甲○○不同，故並未侵害甲○○之專利權云云。惟
    查甲○○主張曹瑞吉所仿製販賣之實心木門其「構造方法」
    侵害系爭專利權，與曹瑞吉之「製作過程」是否與甲○○相
    同無涉；且新型專利本係指利用自然法則之技術思想，對物
    品之形狀、構造或裝置之創作，製作過程尚非新型專利得申
    請之範疇，是曹瑞吉此部分之抗辯，顯有誤會。
  (三)又曹瑞吉辯稱伊於93年間，向川劦企業有限公司（下簡稱川
    協公司）購買「氣／油壓半自動拼板機」，並由訴外人陳慶
    發交付「拼板機板料承置臂預壓固定構造之改良」「指接機
    之自進料裝置」「併板機之改良構造」「併板機之自動夾料
    裝置」等新型專利證書，並依照其操作手冊，運用該機器將
    製造成系爭木門，足證系爭專利權欠缺新穎性及進步性云云
    。然詳核該機器之操作手冊（見原審卷第271至297頁），其
    內容為機械之結構組裝、操作說明及保養維修等諸事項，其
    中有關該機械之若干設計可使木料膠合更加完美、木材含水
    率之限制及加壓時間差異等描述，與曹瑞吉製造侵害甲○○
    專利權之木門係屬二事；另曹瑞吉所呈之專利證書（見本審
    卷第91至94頁），係川劦公司以該「拼板機」取得之專利權
    ，亦與本案系爭「木門」專利權無涉，是曹瑞吉上開辯詞，
    亦不足採。
  (四)又按專利法第104條固規定：「新型專利權人行使新型專利
    權時，應提示新型專利技術報告進行警告」。然徵諸該條文
    之立法理由謂：「由於新型專利權未經實體審查，為防範新
    型專利權人濫用其權利，影響第三人對技術之利用及開發，
    其行使權利時，應有客觀之判斷資料，亦即應提示新型專利
    技術報告。核其意旨，並非在限制人民訴訟權利，僅係防止
    權利之濫用，縱使新型專利權人未提示新型專利技術報告，
    亦非不得提起民事訴訟，法院就未提示新型專利技術報告之
    案件，亦非當然不受理。此為新型專利技術報告制度設計之
    核心。爰參照日本實用新案法第二十九條之二規定，明定新
    型專利權人行使其權利時，應提示新型專利技術報告進行警
    告」。申言之，該條條文目的在僅係防止專利權人權利之濫
    用，並非在限制人民訴訟權利，即該條條文規定，提示警告
    云云，僅係注意規定，並非苛以專利權人義務，專利權人縱
    未踐行該提示警告，亦不構成民法第217條與有過失責任。
    是曹瑞吉抗辯，本件甲○○事前並未依專利法第104條規定
    ：「應提示新型專利技術報告進行警告」，應不得向曹瑞吉
    請求賠償或有民法第217條與有過失責任云云，顯有誤會。
  (五)又按專利法第108條固準用同法第79條「發明專利權人應在
    專利物品或其包裝上標示專利證書號數，並得要求被授權人
    或特許實施權人為之；其未附加標示者，不得請求損害賠償
    」之規定；然按同法第79條但書明定：「但侵權人明知或有
    事實足證其可得而知為專利物品者，不在此限」。查甲○○
    固未在其生產、販售之木門產品或其包裝上標示系爭專利證
    書號數（查甲○○於本院卷第116頁自承僅在公司廣告型錄
    中標示系爭專利證書，並提出該型錄於本審卷第142至163頁
    ）。然查曹瑞吉於本審中自承；「．．．，依原告（按即甲
    ○○，下同）所提出智慧財產局95年9月15日（95）智專三
    （三）06006字第09520759320號舉發審定書，其謂：『本舉
    發案經本局於95年1月5日以（95）智專一（二）15156字第
    09540040510號函請被舉發人（即被告曹瑞吉，下同）於法
    定期限內答辯，惟被舉發人逾期未答辯』等語。則被告於95
    年1月5日接獲智慧財產局限期答辯函，始知原告擁有系爭『
    「實心木門改良』專利．．．」等語（見本審卷第106頁）
    。換言之，曹瑞吉於95年1月5日收受智財局限期答辯函後，
    即知甲○○系爭專利權無誤，則曹瑞吉自95年1月5日起知悉
    系爭專利權，甲○○自得於該日起向其請求損害賠償。
  (六)又按專利法第105條第1項規定：「新型專利權人之專利權遭
    撤銷時，就其於撤銷前，對他人因行使新型專利權所致損害
    ，應負賠償之責」。經查曹瑞吉先前固取得智財局核發之新
    型第M276885號「木門板結構改良」新型專利權，但遭人向
    智財局舉發後，智財局以95年9月15日、（95）智專（三）
    06006字第09520759320號審定書審定「舉發成立，應撤銷專
    利權」在案，業如前述，查曹瑞吉取得之專利權既遭撤銷，
    自應依上開規定，負損害賠償之責。是曹瑞吉抗辯伊因信賴
    智財局核發之上開「木門板結構改良」新型專利權而生產系
    爭木門，自不負損害賠償之責云云，顯不足採。
  (七)又按民法第184條第2項前段明定：「違反保護他人法律，致
    生損害於他人者，負損害賠償責任」，即本條項侵權行為之
    類型於行為人違反保護他人法律時，即推定存有過失。次按
    依專利法第106條第1項規定，新型專利權人，專有排除他人
    未經其同意而製造、販賣之權利，旨在保護新型專利權人之
    智慧財產權，自屬上開民法第184條第2項保護他人之法律，
    是行為人倘若已侵害專利權人之專利權，自應由侵權人證明
    其行為無過失。經查本件曹瑞吉所製造之系爭「實心木門」
    產品，既已侵害甲○○系爭新型專利權，且曹瑞吉自95年1
    月5日起即知悉系爭專利權，如前所述，則自該日起，推定
    曹瑞吉有過失無誤。
  (八)又甲○○主張自伊經營之允榮製材股份有限公司於94年11月
    25日向智財局舉發曹瑞吉取得「木門板結構改良」新型專利
    權起，曹瑞吉即有主觀上故意云云。然曹瑞吉否認有故意侵
    權行為等詞。查曹瑞吉上開新型專利權，固遭他人舉發在案
    ，然衡情舉發案件並非一定成立，自難逕以提起舉發案件之
    時起，即認定曹瑞吉有主觀故意，且該舉發案件遲至95年9
    月15日始成立並撤銷曹瑞吉專利權，亦如前述，即該舉發案
    件，前、後長達九個月餘，則自應以舉發成立日即95年9月
    15日作為認定曹瑞吉有無主觀故意，然曹瑞吉迄95年9月15
    日舉發撤銷專利後，即未再生產系爭木門，亦如前開不爭執
    事項，準此，甲○○未能舉證證明曹瑞吉有主觀故意，自難
    依專利法第85條第3項規定，請求曹瑞吉賠償3倍損害金。是
    原判決逕准許甲○○請求自95年4月26日起，迄同年6月25日
    止之三倍損害金97,000元，顯有未洽，應予廢棄。另甲○○
    於本院主張自95年12月1日起，迄同年6月30日止，請求賠償
    三倍損害金340,506元（查扣除一審判准之97,000元後，尚
    餘243,506元），同無理由，應予駁回。
三、查曹瑞吉過失侵害甲○○系爭專利權既經認定，對於甲○○
    因而所受之損害，自應負連帶賠償責任，茲所應審酌者，為
　　甲○○所得請求曹瑞吉賠償之金額，爰分述如下：
  (一)按專利法第108條準用同法第85條第1項第2款規定：「依侵
    害人因侵害行為所得之利益。於侵害人不能就其成本或必要
    費用舉證時，以銷售該項物品全部收入為所得利益」。查曹
    瑞吉九十三年、九十四年度營業毛利，依序為一百六十一萬
    六千五百七十七元、六百一十六萬六千四百零八元，有其營
    利事業所得稅結算申報書二紙在卷可考（見原審卷第247、
    248頁）。則以該二年度平均數為基準，核算結果，其年度
    平均營業毛利為三百八十九萬一千四百九十三元（計算式：
    【1,616,577＋6,166,408】÷2＝3,891,493，不足一元部分
    四捨五入，下同）。又曹瑞吉於原審自認其製造販售系爭木
    門之所得，約佔其年度營利所得百分之五等語在卷（見原審
    卷第268頁反面），故認曹瑞吉製造系爭木門之年度營業毛
    利為十九萬四千五百七十五元（計算式：3,891,493×5％＝
    194,575）。又查曹瑞吉自95年1月5日起即知悉系爭專利權
    ，則自該日起，推定曹瑞吉有過失，業如前述。又迄甲○○
    請求賠償至95年6月30日止（查曹瑞吉自認迄95年7月20日即
    未再製造侵害系爭專利權之木門；見本審卷第77頁），共計
    5月26日，則曹瑞吉應賠償94,933元（計算式：《194,575×
    5/12=81,073》+《194,575×26/365=13,860》=94,933；小
    數點以下四捨五入）。再者，扣除原判決判令曹瑞吉賠償自
    95年4月26日起，迄同年6月30日止損害金32,429元後，曹瑞
    吉應再賠償62,504元（計算式：94,933-32,429= 62,504 ）
    ，甲○○逾此部分之請求，為無理由，應予駁回。
  (二)次按專利法第108條準用同法第84條第1、3項規定：「發明
    專利權受侵害時，專利權人得請求賠償損害，並得請求排除
    其侵害，有侵害之虞者，得請求防止之」；「發明專利權人
    或專屬被授權人依前二項規定為請求時，對於侵害專利權之
    物品或從事侵害行為之原料或器具，得請求銷燬或為其他必
    要之處置」。查曹瑞吉既有侵害甲○○系爭專利權情形，則
    甲○○請求曹瑞吉不得銷售侵害系爭專利權之產品，於法有
    據。又查曹瑞吉自認侵害系爭專利權木門板二十六張，存放
    於彰化縣大村鄉○○村○○路○段47巷5號瑞發木材廠內，
    並有照片為證等詞在卷（見本審卷第77、90頁）。則甲○○
    請求曹瑞吉不得銷售侵害系爭專利權之產品，有理由。且甲
    ○○請求銷燬並更正原判決主文第二項末段關於「現有存貨
    應予以銷毀」部分，為「被上訴人曹瑞吉即瑞發木材廠存放
    於彰化縣大村鄉○○村○○路○段47巷5號瑞發木材廠內之
    二十六張木門板應予以銷燬」乙節，洵屬有據。
伍、綜上所述，上訴人甲○○依侵權行為之法律關係，於第一審
    請求被上訴人曹瑞吉給付32,429元本息部分，暨曹瑞吉不得
    銷售侵害系爭專利權產品，且應將存放於彰化縣大村鄉○○
    村○○路○段47巷5號瑞發木材廠內之二十六張木門板應予
    以銷燬，為有理由，應予准許，逾此部分請求，為無理由，
    應予駁回。是原審就超過上開應准許部分，為曹瑞吉敗訴之
    判決，並為假執行之宣告，自有未洽。曹瑞吉上訴意旨就此
    部分指摘原判決不當，求予廢棄改判，為有理由。至於上開
    應准許部分，原審判命曹瑞吉給付，並為假執行之宣告，核
    無違誤，曹瑞吉上訴意旨，就此部分，仍執陳詞，指摘原判
    決不當，求予廢棄，為無理由，應駁回其上訴。又甲○○於
    第二審請求（含擴張聲明）曹瑞吉再賠償62,504元及自上訴
    狀送達曹瑞吉翌日起，即自96年9月28日起，至清償日止，
    按年息百分之五計算之利息，為有理由，應予准許。逾此所
    為請求，為無理由，應予駁回。是原審就上開應准許部分，
    為甲○○敗訴之判決，並駁回其假執行之聲請，尚有未洽，
    甲○○上訴及擴張聲明意旨求予廢棄改判，為有理由，爰由
    本院予以廢棄改判如主文第三項所示。至於上訴人甲○○之
    請求（含擴張聲明）不應准許部分，原判決為上訴人甲○○
    敗訴之判決，並駁回其假執行之聲請，經核於法並無不合，
    上訴及擴張聲明意旨求予廢棄改判，為無理由，應駁回甲○
    ○上訴。又查本件財產權訴訟之第二審判決，其上訴所得受
    之利益，未逾新台幣一百五十萬元，不得上訴第三審（民事
    訴訟法第466條參照），是本院判決後，即告確定，自勿庸
    為假執行及免為假執行之宣告，併此明。
陸、本件事證已臻明確，兩造其餘攻擊或防禦方法及所提證據，
    均與本院心證之形成，不生影響，爰不一一再加以論述，併
    此明。
柒、據上論結，本件甲○○之上訴及擴張聲明為一部有理由，一
    部無理由，曹瑞吉之上訴為一部有理由，一部無理由，依民
    事訴訟法第四百五十條、第四百四十九條第一項、第七十九
    條，判決如主文。
中　　華　　民　　國　　96　　年　　12　　月　　12　　日
          民事第一庭    審判長法  官  吳 火 川
                              法  官  簡 清 忠
                              法  官  陳 繼 先
以上正本係照原本作成。
不得上訴。
                              書記官  陳 三 軫
中　　華　　民　　國　　96　　年　　12　　月　　12　　日
                                                      Ｍ
